【裁判字號】    99,家再,3
【裁判日期】    991229
【裁判案由】    夫妻剩餘財產分配
【裁判全文】
臺灣高等法院高雄分院民事判決           99年度家再字第3號
再審原告    薛文郎
再審被告    鄭美珠
訴訟代理人  李昌明律師
上列當事人間請求夫妻剩餘財產分配事件，再審原告對於中華民
國98年11月25日本院97年度家上字第60號確定判決，提起再審之
訴，本院判決如下：
    主  文
再審之訴駁回。
再審訴訟費用由再審原告負擔。
    事 實 及 理 由
一、再審原告經合法通知，無正當理由未於言詞辯論期日到場，
    核無民事訴訟法第386 條所列各款情形，爰依再審被告之聲
    請，由其一造辯論而為判決。
二、再審原告主張：本院97年度家上字第60號確定判決有如下之
    再審事由：
  (一)有關民事訴訟法第496 條第1 項第1 款適用法規顯有錯誤：
    兩造於民國（下同）90年10月23日經判決離婚確定，依修正
    前之民法（以下稱舊民法）第1030條之1 第1 項之規定，清
    算剩餘財產之基準日為兩造聯合財產關係消滅之時，在本件
    指90年10月23日。原確定判決不適用舊民法，而以法理（法
    官自己之意見）取代該條項法律之規定，擅定計算剩餘財產
    之基準日為起訴離婚之日，錯誤地適用91年6 月27日修正生
    效之現行民法第1030條之4 ，且為逃避錯誤之責，美其名曰
    「適用法理」，即89年3 月8 日（起訴離婚之時），以致伊
    在離婚判決書上所負擔之債務，如給付贍養費、精神賠償金
    以及子女扶養費，均不能依法自其剩餘財產金額中扣除。原
    確定判決不適用舊民法第1030條之1 ，影響剩餘財產之分配
    甚大。何況，原判決以己意（法理）代替法律，根本牴觸民
    法第1 條之規定。又舊民法第1030條之1 第3 項規定，第1
    項剩餘財產差額之分配請求權，自請求權人知有剩餘財產差
    額時起，2 年間不行使而消滅；所謂「剩餘財產」，依舊民
    法第1030條之1 第1 項之規定，係指聯合財產關係消滅時，
    夫或妻現存之婚後財產，扣除婚姻關係存續中所負債務後之
    剩餘。由於原確定判決不適用舊民法第1030條之1 第1 項之
    規定，以致把91年12月19日（離婚後1 年又2 個月）政府徵
    收伊袓產農地之補償金列入剩餘財產，並以之做為消滅時效
    之起算點，何以如此認定？第一、二審均未說明，顯有裁判
    不備理由之違法。依此，該徵收補償金係兩造離婚14個月後
    ，高雄縣政府給付伊之胞妹蔡薛梅香，並非伊離婚前之所得
    ，以之適用舊民法第1030條之1 第3 項，其適用顯有錯誤。
    若原判決適用舊民法第1030條之1 第1 項及第3 項，則再審
    被告之請求權早已罹於時效，可見原判決不適用法規及錯誤
    適用，確實影響當事人之勝敗。
  (二)有關民事訴訟法第496 條第1 項第13款當事人發見未經斟酌
    之證物或得使用該證物如經斟酌可受較有利益之裁判部分：
     1、92年5 月25日伊所自認存款新台幣（下同）400 萬之來
        源證物，即高雄縣政府徵地補償證明函，永安區漁會收
        入傳票、匯款申請書及土地登記謄本，均未經斟酌。如
        經斟酌，高雄縣政府91年12月18日核發伊之胞妹蔡薛梅
        香之徵地補償金轉入伊帳戶運用，絕不會被視為伊之剩
        餘財產。
     2、高雄地方法院81年6 月26日認字第22468 號認證書及91
        年11月28日登記之土地所有權狀均未受到斟酌；再審被
        告於91年11月21日向台北地方法院提出之民事準備書暨
        證據調查聲請狀，亦未受到斟酌。以上證據如經斟酌必
        可證明系爭1486萬為伊繼承農地變現之本息，不得列入
        分配。
     3、原確定判決，根本不知農業發展條例原有限制耕地細分
        之規定，直到89年才放鬆限制。伊補提該條例全文，可
        證明伊讓售共有農地之持分1615平方公尺，在89年以前
        ，無從辦理登記，故遲至91年始辦理分割登記。
     4、原確定判決第9 頁稱：「前揭地號（指永安鄉○○○段
        658 號）於3 年間並無辦理買賣之登記資料，有岡山地
        政事務所98年8月13日岡所一字第0980007960號函可稽
        ，足見上訴人前揭所辯不足為採。」伊最近取得高雄縣
        岡山地政事務所核發之91年岡土字第020669號土地所有
        權狀可以證明所有權人蔡薛梅香購買伊繼承之農地持分
        1615平方公尺。依卷附高雄地方法院81年度認字第2246
        8 號認證書，蔡薛梅香原有之農地持分為1809平方公尺
        ，購併伊售予之1615平方公尺，正符合上揭土地所有權
        狀所載3424平方公尺。又因我國農地發展條例第16條，
        限制耕地細分，伊繼承之農地持分僅1615平方公尺，無
        法辦理產權移轉登記，只得信託在蔡薛梅香名下，並利
        用高雄地方法院公證處認證土地持分信託契約。農業發
        展條例係於89年放寬細分之限制，上揭地號（伊家族共
        同繼承之共有袓產）乃於91年分割，並辦妥產權登記。
        原確定判決不知83年時政府禁止農地細分，亦未見過上
        述蔡薛梅香之所有權狀，再審法院如能斟酌，必可使伊
        受到有利之裁判。原確定判決係在98年11月26日宣判，
        上述土地所有權狀及農業發展條例全文均係在98年12月
        間取得，足證該兩項證據確未經原判決斟酌過。
     5、原確定判決以再審被告於90年間以上開台北地方法院89
        年婚字第207 號離婚判決為假執行之執行名義，向台北
        地院聲請假執行伊之財產時，僅扣押伊44萬2669元之存
        款及薪資，足認當時再審被告尚不知伊尚有其他存款，
        否則再審被告必能執行更多，焉有執行不足之理？」云
        云。事實上，再審被告並非不知伊尚有其他資產，而是
        因伊提起債務人異議之訴，並提供150 萬4400元擔保，
        法院命停止執行之故。此二證據未經事實審法院斟酌，
        且第三審為法律審不能提出使用，其如斟酌，原確定判
        決即不致認定在離婚判決後那段時間再審被告不知伊尚
        有其財產。
     6、伊繼承之農地持分讓售變現為800 萬元，買受人蔡聰勉
        簽發支票二張做為價款之給付。一張票號為支票000000
        0 號金額200 萬元，於83年5 月7 日簽發，83年5 月11
        日在第一銀行000-00-000000 薛文郎帳戶兌現。另一張
        票號為支票0000000 號金額600 萬元，於83年7 月10日
        簽發，而於83年7 月13日在台北市合庫銀行0000-00000
        0000薛文郎帳戶兌現，有該二張支票兌現後之影本在卷
        可稽（見本院卷第51頁），此可做為伊確有讓售袓傳農
        地持分於蔡聰勉之證據。惟此項證據，原確定判決隻字
        未提，其未為斟酌至為明顯。
     7、原確定判決第8頁：「稱上開薛文郎的旗山一銀帳戶89
        年3 月間之存款餘額最低僅37萬668 元，至89年6 月間
        最高存款累計1486萬5620元，於此二、三個月間，高低
        差額高達1449餘萬元，依一般經驗法則，薛君絕無可能
        在短短二、三個月內，依其勞務換取如此高之對價..」
        如前所述，該1486萬元為伊繼承之土地持分變現及其孳
        息，依民法第1030條之1 但書之規定，系爭金額並非分
        配剩餘財產之對象。在98年12月3 日（本院判決後），
        伊始向第一銀行申請繼承土地變現之資金流程，足見所
        附第一銀行資金交易流程歷史記錄（見本院卷第55頁）
        ，未受到原確定判決之斟酌。一但再審，若審認系爭資
        金為繼承農地變現及其孳息，則再審被告之請求，將失
        其請求標的。從上開第一銀行信託資金贖回完成明細表
        可以看出伊於89年5 月31日贖回R0401 信託基金撥付淨
        額283 萬8218元，贖回K1201 信託基金撥付淨額403 萬
        6291元，贖回K1801 信託基金淨額389 萬7510元，合計
        1077萬2019元，均匯入第一銀行旗山分行000-00-00000
        0 薛文郎帳戶，而該1077萬餘元源於伊繼承之土地持分
        變現800 萬元以及婚前不動產租金收入累積200 萬元兩
        者之本金及孳息。依民法第1030條之1 第1 項但書規定
        ，上述資金非剩餘財產分配之客體。
     8、伊99年8 月30日於高雄地方法院公證處取得68年7 月18
        日作成的68年度認字第5254號認證書，從中可看出：「
        薛伯將竹子港段658 之4 號農地中的零點壹捌參公頃贈
        與先父薛清秀」。伊之父親於75年死亡後，該受贈農地
        （即本件系爭土地）由伊繼承，依民法第1030條之1 第
        1 項但書之規定，繼承之財產不列入分配計額。此項證
        據未受過原確定判決之斟酌。
     9、再審被告在兩造離婚之後仍佔用伊之房屋，薛君於99年
        6 月19日在清理再審被告遺留之物品時，發現再審被告
        於91年1 月18日提出於台北地方法院新店簡易庭之民事
        答辯狀。從中可以看出，再審被告在91年1 月18日就已
        確知兩造剩餘財產有差額。依修正前民法第1030條之1
        第3 項規定，再審被告之差額分配請求權早在93年1 月
        18日己罹於時效。此項證據亦未受過原確定判決之斟酌
        。
  (三)綜上所陳，爰於法定期限內提起本件再審之訴，並聲明：
    1 、本院98年11月25日97年度家上字第60號民事確定判決應
    予廢棄。2 、請求駁回再審被告在第一審之訴。3 、命再審
    被告返還再審原告因假執行所為之給付。4 、訴訟費用（含
    再審前之第一、二審訴費用）均由再審被告負擔。
三、再審被告則以：
  (一)再審原告已遲誤再審之不變期間，其提起再審之訴並不合法
    。
  (二)本件再審原告就原確定判決理由，所指摘有適用法規顯有錯
    誤及提出未經斟酌之證據者，或屬原確定判決事實乃由法院
    依自由心證及證據取捨之範疇，或屬前開原確定判決前，得
    否上訴三審之範疇，要與再審法定要件理由無涉，本件再審
    之訴，顯不合法。
  (三)本件再審原告所持之再審理由，亦大部分屬於在前開原確定
    判決案二審終結後，其上訴三審時之理由，並經最高法院以
    不合上訴要件，予以裁定駁回確定在案，則其再持為再審理
    由，且係對原確定判決事實審證據取捨之指摘，仍屬判決理
    由是否不備之範疇，自與民事訴訟法第496 條第1 項第13
    款所謂「當事人發現未經斟酌之證物或得使用該證物者」之
    要件未合。且按「民事訴訟法第496 條第1 項第13款所謂當
    事人發見未經斟酌之證物或得使用該證物者，係指前訴訟程
    序事實審之言詞辨論終結前已存在之證物，因當事人不知有
    此，致未經斟酌現始知之者而言，若其證據在前訴訟程序中
    業已提出，經法院審核不予採取者，自不得據為再審之理由
    。」此有最高法院91年台聲字第358 號裁判可參。本件再審
    原告所指摘未斟酌之證據，均屬自由心證，為證據之取捨，
    依前揭規定所示，自不得據為再審之理由等語資為抗辯。並
    於本院聲明：1 、再審之訴駁回。2 、再審費用由再審原告
    負擔。
四、按再審之訴，應於30日之不變期間內提起，其期間，自判決
    確定時起算，判決於送達前確定者，自送達時起算；其再審
    之理由發生或知悉在後者，均自知悉時起算，此觀民事訴訟
    法第500條第1、2項之規定自明。
五、有關再審原告主張本院97年度家上字第60號確定判決，有民
    事訴訟法第496 條第1 項第1 款適用法規顯有錯誤之再審事
    由部分：查該確定判決於98年11月11日言詞辯論終結，於98
    年11月25日宣判，於98年12月1 日送達再審原告，再審原告
    不服於法定期間內提起上訴，經最高法院於99年1 月22日以
    99年台上字第169 號裁定駁回上訴，並於99年2 月6 日送達
    再審原告，此業經本院調閱上開前程序全卷查明無誤，是本
    院前程序97年度家上字第60號判決已於99年2 月6 日確定，
    再審原告若認上開確定判決有適用法規顯有錯誤之情形，自
    應於30日之不變期間內（即99年3 月8 日前）提起再審之訴
    ，其遲至99年6 月22日始以此事由提出再審之訴（見再審之
    訴起訴狀上之收文章），已逾30日之不變期間，其此部分再
    審之訴自不合法。
六、有關再審原告主張，原確定判決有民事訴訟法第496 條第1
    項第13款當事人發現未經斟酌之證物或得使用該證物之再審
    事由部分：
  (一)按所謂「當事人發現未經斟酌之證物或得使用該證物」，係
    指在前訴訟程序不知有該證物，現始知之，或雖知有此證物
    而不能使用，現始得使用者而言。若其證據在前訴訟程序中
    業已提出，經法院審核不予採取者，自不得據為再審之理由
    。（最高法院32年上字第1247號判例、91年台聲字第358 號
    裁定意旨參照）。又若在前訴訟程序事實審言詞辯論終結前
    ，尚未存在之證物，本無所謂發見，自不得以之為再審理由
    （最高法院29年上字第1005號判例）。
  (二)再審原告主張之(1)可證明存款400 萬元來源之證物高雄縣政
    府徵地補償證明函、永安區漁會收入傳票、匯款申請書及土
    地登記簿謄本，(2)可證明1486萬元為伊以繼承之農地變現之
    本息之證物81年6 月28日認字第22468 號認證書，(3)可證明
    伊將繼承之農地應有部分讓售給訴外人蔡聰勉得款800 萬元
    之證物即蔡聰勉所簽發之二張支票，(4)可證明伊繼承伊父薛
    清秀之竹子港段658 之4 地號農地之證物68年7 月18日認字
    第5254號認證書等，再審原告均已於前程序臺灣高雄地方法
    院94年度家訴字第28號案件審理中提出（見該案卷(一)第148
    至155 頁、卷(三)第70頁、第104 至113 頁、第156 至161 頁
    ），是依上開說明，均與民事訴訟法第496 條第1 項第13款
    之要件不合，且既非在前訴訟程序不知有該證物，現始知之
    ，亦非雖知有此證物而不能使用現始得使用之情形，自亦無
    民事訴訟法第500 條第2 項所稱之其再審之理由發生或知悉
    在後而得自知悉時起算提起再審之訴之不變期間之問題，亦
    即再審原告此再審理由已遲誤30日之不變期間，自不合法。
  (三)再審原告主張，伊於98年12月間始取得89年修訂之放寬農地
    細分之農業發展條例全文，依此條例可證明伊讓售農地之應
    有部分（持分）1615平方公尺，在89年以前，無從辦理登記
    ，故遲至91年始辦理分割登記云云，查該條例係屬法律，而
    非上開民事訴訟法第496 條第1 項第13款所稱之證物，故再
    審原告此部分主張與上開法條規定之再審要件並不符合。
  (四)再審原告主張，伊於98年12月取得高雄縣岡山地政事務所核
    發之蔡薛梅香91年岡土字第020669號土地所有權狀，由此所
    有權狀之記載可知蔡薛梅香之農地面積為3424平方公尺，然
    依臺灣高雄地方法院81年度認字第22468 號認證書可知蔡薛
    梅香原有之農地應有部分面積為1809平方公尺，購買伊售予
    之1615平方公尺後其面積正是3424平方公尺，由此可知伊繼
    承之農地應有部分面積為1615平方公尺，無法辦理產權移轉
    登記只得公證信託登記在蔡薛梅香名下，嗣因農業發展條例
    於89年修訂時放寬細分限制，上揭農地乃於91年分割，並辦
    妥產權登記，故上揭所有權狀若經斟酌，可使伊受有利判決
    云云，惟查，依再審原告所自認，其係於判決確定前之98年
    12月間取得上開所有權狀，然其遲至99年6 月22日始提出本
    件再審，已逾30日之不變期間，其以此為再審事由，自不合
    法。
  (五)再審原告主張，伊於本院97年度家上字第60號案件判決後之
    98年12月3 日始向第一銀行申請繼承土地變現之資金流程而
    取得交易流程歷史紀錄（見本院卷第55頁），依此證物伊帳
    戶中之1077萬餘元係伊以繼承之土地變現取得800 萬元及以
    婚前不動產出租收取之租金200 萬元兩者之本息及孳息，不
    能列入剩餘財產分配云云，查再審原告於上開本院判決確定
    （99年2 月6 日確定）後之99年6 月22日始提起本件再審之
    訴，已逾30日之不變期間，故其執此提起再審之訴，自非合
    法。
  (六)再審原告主張，伊於99年6 月19日在清理再審被告遺留之物
    品時，發現再審被告於91年1 月18日提出於臺北地方法院新
    店簡易庭之民事答辯狀，從中可以看出再審被告在91年1 月
    18日就已確知兩造剩餘財產有差額，故再審被告之差額分配
    請求權早在93年1 月18日已罹於時效，此項證據未經斟酌云
    云，惟查，經本院調閱臺灣臺北地方法院90年店簡字第799
    號返還房屋事件查核結果，再審原告早於91年1 月18日即當
    庭收受再審被告於該案所提出之上述答辯狀（見該卷第19頁
    ），故再審原告主張其於99年6 月19日清理再審被告遺留之
    物品時，始發現再審被告於91年1 月18日所提出之上述答辯
    狀一情，並不可採。是可見再審原告於前程序即知有此證物
    ，並得使用此證物，依前開說明，其據以主張有民事訴訟法
    第496條第1項第13款規定，而提起再審，自無理由。
七、綜上所述，再審原告提起本件再審之訴，部分為不合法，部
    分為無理由，應予駁回。
八、據上論結，本件再審之訴一部分為不合法，一部分為無理由
    ，依民事訴訟法第463 條、第385 條第1 項前段、第505 條
    、第449 條第1 項、第78條，判決如主文。
中    華    民    國    99    年    12    月    29    日
                            民事第四庭
                                審判長法官  蔡文貴
                                法      官  謝靜雯
                                法      官  黃科瑜
以上正本證明與原本無異。
如對本判決上訴，須於判決送達後20日內向本院提出上訴狀，其
未表明上訴理由者，應於上訴後20日內向本院提出上訴理由書（
均須按他造當事人之人數附繕本）。上訴時應提出委任律師或具
有律師資格之人之委任狀，並依附註條文規定辦理。如委任律師
提起上訴者，應一併繳納上訴審裁判費。
中    華    民    國    99    年    12    月    31    日
                                  書  記  官  彭筱瑗
附註：
民事訴訟法第466條之1 ：
對於第二審判決上訴，上訴人應委任律師為訴訟代理人，但上訴
人或其法定代理人具有律師資格者，不在此限。
上訴人之配偶、三親等內之血親、二親等內之姻親，或上訴人為
法人、中央或地方機關時，其所屬專任人員具有律師資格並經法
院認適當者，亦得為第三審訴訟代理人。
第1項但書及第2項情形，應於提起上訴或委任時釋明之。

司法院資訊處製作；財團法人民間司法改革基金會備份。
